【裁判字號】    90,台上,1243
【裁判日期】    900719
【裁判案由】    拆屋還地
【裁判全文】
最高法院民事判決                                九十年度台上字第一二四三號
    上  訴  人  丙○○
    訴訟代理人  李明益律師
                吳敏蕙律師
    被 上訴 人  甲○○
                乙○○
右當事人間請求拆屋還地事件，上訴人對於中華民國九十年二月二十七日台灣高等法
院台南分院第二審更審判決（八十九年度上更(二)字第六○號），提起上訴，本院判決
如左：
    主  文
原判決除假執行部分外廢棄，發回台灣高等法院台南分院。
    理  由
本件上訴人主張：坐落雲林縣斗南鎮○○段四○四－三地號建地係伊與訴外人魏錦輝
、魏錦榮所共有，被上訴人甲○○無正當權源，占用如第一審判決附圖（下稱附圖）
所示Ａ部分面積○點○○一二公頃及Ｂ部分面積○點○○七一公頃，建築地上物；被
上訴人乙○○亦無權占用附圖所示Ｃ部分面積○點○○五五公頃，建築地上物等情，
依民法第七百六十七條、第八百二十一條規定，求為命被上訴人各拆除其地上物，將
占用之土地交還伊及其他共有人之判決。
被上訴人則以：系爭土地原屬雲林縣斗南鎮○○段一○六－二地號土地之一部，該土
地與同段一○六－一地號土地同屬兩造祖先所有，嗣經分產，一○六－二地號土地分
與沈羅漢、沈建屋，一○六－一地號土地分與沈健建屋，惟辦理登記時誤將地號錯
置，致每人均在他人土地上建屋，其後發覺，乃彼此同意永遠交換使用，以迄於今。
此種互換土地使用，係以一方所有或有使用權之土地，交付他方使用為對價，而使用
向他方換來之土地，性質與租賃無殊，已換予他方使用之土地縱令移轉登記予第三人
所有，該第三人對於他方繼續使用換來之土地，亦不能指為無權占有等語，資為抗辯
。
原審將第一審判決，關於命被上訴人乙○○拆除附圖Ｃ部分地上物，將基地返還上訴
人及其他共有人部分，予以廢棄，改判駁回上訴人此部分之訴；關於駁回上訴人請求
被上訴人甲○○拆屋還地部分，判予維持，駁回上訴人此部分之上訴，係以：系爭四
○四－三地號土地係上訴人與魏錦輝、魏錦榮所共有，甲○○占用如附圖所示Ａ部分
面積○‧○○一二公頃、Ｂ部分面積○‧○○七一公頃；乙○○占用同附圖Ｃ部分面
積○‧○○五五公頃，建築地上物等情，經勘驗現場囑託地政事務所測量屬實，並有
土地登記簿謄本、地籍圖、勘驗筆錄及土地複丈成果圖在卷可稽。經查日據時期及現
時之土地登記簿謄本記載：系爭四○四－三地號土地重測前由斗南鎮○○段一○六－
二地號土地分割而來，而一○六－二地號與同段一○六－一地號土地原為沈羅漢、沈
所有，一○六－二地號土地於四十七年間移轉與沈水金、朱菜、沈金元、沈有斐
、沈萬送、沈武榮、沈武華等七人共有；上訴人之母朱菜自該地號土地分割而取得
系爭之四○四－三地號土地，並將之贈與上訴人及魏錦榮、魏錦輝共有。一○六－一
地號土地則於日據時期移轉登記與沈健，沈健於五十五及五十六年間贈與甲○○之子
沈坤山、乙○○、沈桂枝。嗣該土地中之一部分作為圓環、道路用地，致面積縮小，
而為重測後之中天段三六六、三六九、三七○地號等三筆土地，經合併分割，由沈坤
山取得三六九、三七○－五地號土地所有權。上訴人及沈坤山係由一○六－一及一○
六－二地號土地因繼承、買賣、贈與等原因分別取得四○四－三地號及三六九、三七
○－五地號土地所有權。次查，甲○○於一○六－二地號土地所建福德街四七號房屋
，辦理建物所有權第一次登記時，附有雲林縣政府核發之營建執照及沈水金、朱菜
、沈金元、沈武華、沈有斐、沈萬送、沈武榮等人出具之一○六－二地號土地使用權
證明書，沈水金等七人即為當時一○六－二地號土地之共有人；乙○○之父沈添丁於
四十五年間於該地上建屋時，亦經全體共有人沈水金、朱菜、沈金元、沈有斐、沈
羅漢於四十五年一月二十五日立具承諾書向雲林縣政府申請建築，經核發營建執照在
案，有承諾書、營建執照影本在卷足憑。證人沈林牽罔（沈武榮、沈武華之母）、沈
月娥亦證稱：前揭二筆土地原為祖先之土地，分家產後即建屋居住，嗣甲○○欲建四
七號房屋時，始發現代書登記錯誤，故各房約定要蓋房屋時，互相蓋章同意各等語。
又斗南鎮○○○街三三號房屋係朱菜所有，有雲林縣房屋稅籍登記表可稽，該屋坐
落於乙○○所有中天段三六六地號土地；沈萬送、沈武榮、沈武華原有建物坐落於沈
坤山所有之中天段三七○－五地號土地；沈勝弘、沈世超、沈士彰（繼承沈水金）所
有之建物坐落於沈桂枝所有中天段三七○－四地號土地（以上三筆土地均分割自重測
前之一○六－一地號土地），顯見沈羅漢、沈二大房子孫之建物確有互相占有使用
對方土地之情形。況查甲○○於四十七年間在斗南鎮○○段四○五、四○四－三、四
○四－四地號（分割自重測前之一○六－二地號土地）等三筆土地上建屋，四○四－
四及四○五地號土地所有人姚淑珠及陳有連曾以無權占有為由，請求甲○○拆屋還地
，均判決甲○○勝訴在案，認甲○○與一○六－二地號土地前各共有人間，確有「土
地交換使用」之約定，而非無權占有。是被上訴人所辯系爭土地有約定交換使用一節
，應屬可信。按互換土地使用，係一方以自己所有或有使用權之土地，換與他方使用
為對價，而使用向他方換來之土地，其性質與租賃無殊。又出租人於租賃物交付後縱
將租賃物所有權讓與第三人，其租賃契約對於受讓人仍繼續存在，亦為民法第四百二
十五條所明定。一○六－二地號土地前共有人既與甲○○、乙○○之父沈添丁約定交
換土地使用迄今，則甲○○、乙○○使用系爭四○四－三地號土地即係以上訴人使用
乙○○所有中天段三六六地號土地為對價，而有租賃關係存在。雖租賃期限不得超過
二十年，但兩造仍繼續使用土地，應有不定期租賃關係。甲○○、沈添丁分別建屋後
，上訴人始受其母朱菜贈與系爭土地，其租賃關係對上訴人繼續存在，上訴人仍應
受土地交換使用契約之拘束。上訴人又主張縱有土地交換使用之約定，因事後彼此提
起拆屋還地之訴訟，應認已互為終止契約之意思表示云云，但甲○○、沈坤山均表示
無終止交換使用之意思，即難認雙方有互為終止交換契約之意思表示，況未由各土地
共有人全體為終止之意思表示，亦不生終止之效力。從而，甲○○占有如附圖所示Ａ
、Ｂ部分土地；乙○○占有如附圖所示Ｃ部分土地，均非無權占有，上訴人依無權占
有之法律關係請求被上訴人拆屋還地，為無理由，不應准許等詞，為其判斷之基礎。
查系爭雲林縣斗南鎮○○段四○四－三地號土地，係分割自重測前同鎮○○段一○六
－二地號土地，該一○六－二地號土地於日據時期原為沈羅漢及沈所有，沈羅漢及
沈於四十七年間將之移轉登記予沈水金、朱菜、沈金元、沈有斐、沈萬送、沈武
榮及沈武華等七人共有。被上訴人乙○○之父沈添丁於四十五年間在系爭四○四－三
地號土地上如附圖所示Ｃ部分面積○點○○五五公頃興建房屋時，係提出由沈水金、
朱菜、沈金元、沈有斐及沈羅漢等五人具名，日期為四十五年一月二十五日之承諾
書，向雲林縣政府申領營造執照，為原審認定之事實。果爾，系爭四○四－三地號土
地自日據時期至四十七年間之所有人為沈羅漢及沈等二人，沈水金、朱菜、沈金
元、沈有斐等四人並非該土地之所有人。而沈添丁於四十五年間在系爭四○四－三地
號土地上興建房屋時，並未取得土地所有人沈出具之承諾書，原審徒以其已取得沈
水金、朱菜、沈金元、沈有斐及沈羅漢所出具之承諾書，即認一○六－一及一○六
－二地號土地共有人有交換使用土地之約定，進而為上訴人不利之判決，殊有可議。
次查朱菜於四十四年四月二十一日設籍高雄市○○區○○街四一號；於四十七年四
月二日遷出同市苓雅區○○○路五七巷二號；於同年十二月二十一日遷出同市新興區
○○○路八八號之一；又於四十八年十一月十三日遷出同市前金區○○○路一號，有
戶籍登記簿謄本在卷可稽（見原審上更(一)字第二卷四○頁以下）。被上訴人甲○○於
四十七年間申請辦理福德街四七號房屋之所有權第一次登記時，所提出由沈水金等七
人具名之土地使用權證明書，其上記載朱菜之住址為斗南鎮○○里○○街三六號（
見一審卷一○三頁），所載與朱菜真正之住址不符。上訴人否認其為真正，則該土
地使用權證明書是否確係朱菜所出具，亦待釐清。又一○六－一及一○六－二地號
土地歷經繼承、買賣、贈與、分割，上訴人、乙○○及沈坤山等人始分別取得一部分
土地之所有權。原共有人倘有交換土地使用之約定，其約定內容如何？契約係存在於
何人之間？上訴人請求交還之系爭土地是否在約定交換使用之範圍？攸關上訴人得否
為本件之請求。原審胥未查明，遽為判決，並有疏略。上訴論旨，指摘原判決不當，
求予廢棄，非無理由。末查如附圖所示Ｃ部分建物似係沈添丁所建，乙○○有否拆除
之權能，案經發回，應予查明，以利判斷。
據上論結，本件上訴為有理由，依民事訴訟法第四百七十七條第一項、第四百七十八
條第一項，判決如主文。
中      華      民      國     九十     年      七      月     十九     日
                              最高法院民事第三庭
                                  審判長法官  林  奇  福
                                        法官  陳  國  禎
                                        法官  李  彥  文
                                        法官  陳  重  瑜
                                        法官  黃  秀  得
      右正本證明與原本無異
                                              書  記  官
中      華      民      國     九十     年      八      月      一      日
                                                                      Ｚ


司法院資訊處製作；財團法人民間司法改革基金會備份。
